【裁判字號】    98,訴,1519
【裁判日期】    981231
【裁判案由】    交還土地
【裁判全文】
臺灣臺中地方法院民事判決              98年度訴字第1519號
原      告  行政院國軍退除役官兵輔導委員會武陵農場
法定代理人  辛○○
訴訟代理人  許博堯律師
被      告  丁○○
            丙○○
            戊○○
上三人共同
訴訟代理人  林瓊嘉律師
複代理人    方鴻枝律師
            庚○○
被      告  甲○○○
            己○○○
            乙○○
上當事人間請求交還土地事件，本院於民國98年12月17日言詞辯
論終結，判決如下：
    主    文
被告丁○○應將坐落台中縣和平鄉○○段八七地號土地上如附圖
所示符號(2)部分、面積０點０二七八公頃之建物，符號(3)部分、
面積０點００二０公頃之建物，符號(4)部分、面積０點０００二
公頃之建物拆除，並將上開土地面積四０七０平方公尺返還原告
。
被告丁○○應將坐落台中縣和平鄉○○段八二之一，面積六六
０平方公尺，及同段八四之一地號，面積一０四五０平方公尺
土地返還原告。
被告丁○○應自民國九十八年七月一日起至交還上開土地之日止
，按月給付原告新台幣貳仟參佰肆拾元。
原告其餘之訴駁回。
訴訟費用由被告丁○○負擔。
本判決第一項、第二項原告如分別以新台幣壹拾伍萬元、肆拾萬
捌仟元供擔保後，各得假執行；但被告丁○○如各以新台幣肆拾
肆萬柒仟柒佰元、壹佰貳拾貳萬貳仟壹佰元各為原告預供擔保，
得免為假執行。
原告其餘假執行之聲請駁回。
    事實及理由
壹、程序部分
一、按訴狀送達後，原告不得將原訴變更或追加他訴，但該訴訟
    標的對於數人必須合一確定時，追加其原非當事人之人為當
    事人者，不在此限。民事訴訟法第255條第1項第5款定有明
    文。本件原告於訴狀送達後，提出繼承系統表、戶籍謄本主
    張甲○○○、己○○○、乙○○為共同繼承人，而追加甲○○○、己○○○、乙○○為被告，揆諸上揭規定，原告之追
    加被告自屬適法。
二、本件被告甲○○○、己○○○、乙○○受合法通知，無正當
    理由，未於言詞辯論期日到場，核無民事訴訟法第386條所
    列各款情形，爰依原告之聲請，由其一造辯論而為判決。
貳、實體部分
一、原告主張：
  (一)原告為坐落台中縣和平鄉○○段82-1、84-1、87地號等3筆
    國有土地（下稱系爭3筆土地）之管理人，參照最高法院69
    年度台上字第537號、69年度台上字第680號裁判意旨，自得
    本於管理人之地位代為行使土地所有人之權利。
  (二)系爭3筆土地原配耕予訴外人即被告丁○○、丙○○、戊○○之父楊聖泉，楊聖泉於配耕期間死亡，經楊聖泉全體繼承
    人協議後由訴外人即被告等人之母楊蘇足檢附繼耕切結書及
    協議書，於民國88年1月間依「行政院國軍退除役官兵輔導
    委員會（下稱退輔會）各農場有眷場員亡故後，其遺眷申辦
    繼耕作業要點」（下稱遺眷申辦繼耕作業要點）規定申請繼
    耕，並經原告以88年10月22日函文核准繼耕，嗣原告奉行政
    院國軍退除役官兵輔導委員會91年10月9日輔肆字第0910001
    647號書函將系爭3筆土地核定維持配耕予訴外人即被告6人
    之被繼承人楊蘇足。
  (三)按「第配耕國有農場土地，為對榮民之特殊優惠措施，與一
    般國民所得之權利或法律上利益有間。受配耕榮民與國家之
    間，係成立使用借貸之法律關係」，司法院大法官會議釋字
    第457號解釋文參照。本件原告將系爭3筆土地配耕予楊聖泉
    ，及於楊聖泉死亡後核准由楊蘇足繼耕，雖原告與楊蘇足生
    前未訂有書面契約，惟均係成立使用借貸之法律關係。又借
    用人死亡者，貸與人得終止契約。民法第472條第4款定有明
    文。系爭3筆土地之借用人楊蘇足既於96年5月8日死亡，原
    告依上開規定即有權終止使用借貸契約。
  (四)依退輔會98年6月17日輔肆字第0980002107號函內容，可知
    因楊蘇足係原場員楊聖泉亡故後之繼耕人，非場員本人，自
    無法依退輔會各農場有眷場員亡故後其遺眷申辦繼耕作業要
    點第4點之規定辦理繼耕，被告所指另案與本件申辦繼耕案
    無關。原告奉退輔會核示依遺眷申辦繼耕作業要點規定收回
    原配耕之系爭3筆土地，已於98年5月3日發函被告丁○○應
    於98年5月25日前辦理土地返還，原告並以本件起訴狀繕本
    送達為終止兩造使用借貸法律關係之意思表示，被告6人已
    無合法使用系爭3筆土地權利。
  (五)原告既已終止兩造使用借貸法律關係，被告6人即屬無權占
    用系爭3筆土地，自受有相當租金之利益，原告即受有相當
    於租金之損害。依退輔會經管國有不動產提供使用處理原則
    第五項第(二)點規定，土地每年使用費為申報地價乘以5%之標
    準，系爭3筆土地之申報地價每平方公尺均為37元、面積合
    計15,180平方公尺，則相當租金之損害每年為28,083元（計
    算式：37元15,1805%=28,083元），每月為2,340元（計
    算式：28,083元12＝2,340元，元以下四捨五入）。
  (六)聲明：
  1.被告應將坐落台中縣和平鄉○○段87地號如附圖所示編號(1)
    面積3,770平方公尺之地上物移除、編號(2)面積278平方公尺
    、編號(3)面積20平方公尺、編號(4)面積2平方公尺之建物均
    拆除，並將土地返還原告。
  2.被告應將坐落台中縣和平鄉○○段82-1地號（面積660平方
    公尺）、84-1地號（面積10,450平方公尺）之地上物移除，
    並將土地返還原告。
  3.被告自98年7月1日起至交還土地之日止，應每月給付原告
    2,340元。
  4.訴訟費用由被告連帶負擔。
  5.對於第1、2項之請求，原告願供擔保，請准宣告假執行。
二、被告丁○○、丙○○、戊○○則以：
  (一)被告丁○○、丙○○、戊○○之被繼承人楊聖泉係受政府輔
    導之退伍榮民，於40年間已於系爭3筆土地開墾，系爭3筆土
    地於61年3月6日始辦理登記為中華民國所有，雖楊聖泉為配
    合原告而辦理墾員耕作登記，惟楊聖泉占有系爭3筆土地依
    原告單位登記資料開墾時間為52年11月21日，係在原告管理
    登記之前，為原始開墾戶（登記資料為「個別墾員」，非「
    場員」），不因配合管理作業，而成無權占有，被告丁○○
    、丙○○、戊○○因繼承楊聖泉權利，亦不生無權占有問題
    。
  (二)按民法第103條代理人於代理權限內，以本人名義所為之意
    思表示，直接對本人發生效力。子代其父為法律行為，如果
    本在授權範圍內，對於其父當然有效。最高法院20年上字第
    2209號判例參照。本件楊聖泉死亡後，楊蘇足、被告丁○○
    、丙○○、戊○○均為繼承人，依遺眷申辦繼耕作業要點均
    得申辦繼承繼耕，基於家庭倫理及配合原告要求推由一人當
    代表人，依遺眷申請繼耕作業要點第四項(二)場員遺眷如超過
    一人，應自行協調推派一人提出申請，並須檢附其他遺眷同
    意由其繼耕之協議書，推由楊蘇足代表申辦繼耕，惟楊蘇足
    代表繼耕之效果及於全體繼承人即楊蘇足及被告丁○○、丙○○、戊○○。楊蘇足死亡後，所有耕作權利及地上物由被
    告丁○○單獨所有，被告丁○○依遺眷申辦繼耕作業要點於
    96年6月7日辦理繼耕，申請原告更名登記，基於楊聖泉繼承
    人身分（楊蘇足係代理人），或基於信賴原則、平等原則（
    繼承楊蘇足耕作權，應屬合法。雖原告承辦人呂仕仁收文後
    漏未處理，至96年8月8日發覺漏辦，補辦簽呈，致被告丁○○申請繼耕案遭誤認為逾期申請，嗣向原告調閱丁○○申請
    繼耕案，因呂仕仁已退休，無相關申請資料，惟均無礙被告
    丁○○已於法定死亡後3個月內期間聲請繼耕。遑論另案墾
    員張超死亡後，由其遺眷（配偶）張游窸妹辦理繼耕，張游
    窸妹死亡後，再由遺眷（子女）張榮發續辦繼耕，基於憲法
    平等原則及信賴利益保護、「相同事件應為相同處理」之行
    政慣例，及行政程序法第6條規定「行政行為，非有正當理
    由不得為差別待遇。」、第8條「行政行為，應以誠實信用
    方法為之，並應保護人民正當合理之信賴」，被告丁○○等
    3人申請繼耕，亦符規定。
  (三)另大法官會議釋字第457號解釋，係針對退輔會發布之「本
    會各農場有眷場員就醫、就養或死亡開缺後房舍土地處理要
    點」，應依男女平等原則妥為規劃，原規定限於「榮民之子
    不論結婚與否均得繼承，有違男女平等原則。」。原告稱所
    有榮民耕作事件，不論個案實情，均屬使用借貸，非該解釋
    本旨。又基於契約自由原則、原告收回之慣例、被告之信賴
    利益、及兩造之（口頭承諾）合意，均足使終止使用借貸之
    原因產生變動、消滅。且以87年頒佈之遺眷申辦繼耕作業要
    點，規範40、50年間之配耕，違反法律不溯既往原則，其主
    張顯有不當。遑論坐落系爭3筆土地上之建物，係搭建於原
    告管理系爭3筆土地後，且原告自始無反對蓋屋之使用目的
    ，系爭3筆土地之使用借貸又未立期限，依民法第470條規定
    系爭建物尚在正常合理使用中，依借地蓋屋之使用目的，應
    於該建物毀損不堪使用時始終止，則原告違反使用借貸目的
    終止系爭使用借貸關係，已失所據。
  (四)系爭3筆土地全體繼承人已同意所有續耕權利及地上物由被
    告丁○○一人單獨所有，故系爭土地係由被告丁○○占有使
    用，並由丁○○單獨辦理續耕作業，與其餘被告無關。
  (五)聲明：1.原告之訴駁回。2.若受不利之判決，願供擔保，請
    准宣告免予假執行。
三、被告甲○○○、己○○○經合法通知未於最後言詞辯論期日
    到場，惟據其之前到院陳述略以：已放棄系爭3筆土地繼耕
    之權利，其上建物非其等所興建，其等亦未占有使用等語。
    並聲明：原告之訴駁回。
四、被告乙○○則受合法通知，未於言詞辯論期日到場，亦未提
    出何聲明及陳述。
五、本院判斷：
（一）按國有財產撥給各地國家機關使用者，名義上雖仍為國有
      ，實際上即為使用機關行使所有人之權利，故對於是類財
      產，應准由管領機關起訴，代國家主張所有權人之權利（
      最高法院51年台上字第2680號判例意旨參照）。系爭3筆
      土地均為國有土地，由原告管理，有土地登記簿謄本在卷
      可稽，原告本於管理人之地位，代為行使所有權人之權利
      ，起訴請求被告拆遷地上物並返還土地，即無不可。
（二）本件被告主張伊已提起訴願，被告是否有繼耕之權利，尚
      屬未定，爰請求本件於訴願未確定前停止本件訴訟云云。
      查本件原告係依據民法第767條、179條之規定請求，被告
      丁○○另提起之訴願請求准予續耕，並非本件訴訟之先決
      問題，故被告丁○○訴訟代理人聲請停止本件訴訟程序，
      不應准許。
（三）原告主張之上開事實，已據其提出繼耕切結書、協議書、
      「行政院國軍退除役官兵輔導委員會各農場有眷場員亡故
      後，其遺眷申辦繼耕作業要點」、行政院國軍退除役官兵
      輔導委員會98年4月15日輔肆字第0980001332號函、原告
      98年5月3日武產字第0980001101號函及土地登記簿謄本等
      為證。系爭82-1、84-1地號土地上種植果樹，87地號上除
      有被告丁○○、丙○○、戊○○之被繼承人楊聖泉所興建
      之房屋外，其餘均種植果樹，業經兩造陳明在卷，並經本
      院囑託台中縣東勢地政事務所測量人員會同兩造至現場測
      量，製有土地複丈成果圖在卷可憑，且為到庭被告所不爭
      執，堪信屬實。
（四）被告丁○○雖抗辯其已依原告發佈之「本會各農場有眷場
      員亡故後，其遺眷申辦繼耕作業要點」檢附相關申請文件
      向原告所屬武陵農場提出繼耕之申請云云，惟被告之申請
      業經原告所屬武陵農場通知被告不符繼耕條件而駁回，目
      前訴願中，故本件被告丁○○就其被繼承人楊蘇足配耕之
      系爭3筆土地，未能獲得原告同意繼耕之事實，可堪認定
      。
（五）按借用人死亡者，貸與人得終止使用借貸契約，民法第47
      2條第4款定有明文；又所有人對於無權占有或侵奪其所有
      物者，得請求返還之。對於妨害其所有權者，得請求除去
      之，同法第767條亦有明文規定。本件被告之被繼承人楊
      蘇足獲原告配耕系爭3筆土地，二者間存有使用借貸關係
      ，借用人楊蘇足已亡故，原告依民法第472條之規定，以
      起訴狀繕本之送達對被告為終止使用借貸契約之意思表示
      ，該意思表示已到達被告，有送達證書可憑，於終止使用
      借貸契約後，被告仍占有使用上開土地即屬無權占用。至
      於被告訴訟代理人另辯稱被繼承人楊聖泉於40年即在系爭
      土地開墾，系爭土地於61年3月6日始登記為國有，是其有
      權使用系爭土地云云，但查系爭土地登記為國有後，楊聖
      泉、楊蘇足相繼與原告訂立配耕之借貸關係，嗣借貸關係
      已終止，被告自屬無權占有。又縱使系爭土地於61年3月6
      日始登記為國有，但未經登記之土地本屬國有，楊聖泉縱
      於40年起即在系爭土地上開墾，亦需有合法權源，否則仍
      屬無權占有，被告所辯，委無足採。被告又辯稱被繼承人
      楊聖泉在系爭土地上興建房屋，係得原告之同意，但為原
      告所否認，被告又未舉證證明，是其上開所辯，亦不足採
      。
（六）查系爭3筆土地原係由原告配耕予被告丁○○、丙○○、
      戊○○之被繼承人楊聖泉使用，楊聖泉於82-1、84-1地號
      土地上全部種植果樹，在87地號興建房屋（未辦保存登記
      ）及種植果樹，為兩造所不爭執，楊聖泉死亡後，由其繼
      承人推楊蘇足向原告申請續耕系爭3筆土地。楊蘇足與楊
      聖泉結婚前，已育有被告甲○○○、己○○○、乙○○，
      是楊蘇足死亡後，被告丁○○、丙○○、戊○○、甲○○○、己○○○、乙○○均為楊蘇足之繼承人，有原告所提
      出之戶籍謄本、繼承系統表附卷可憑。故系爭3筆土地及
      其上未辦保存登記建物應由被告丁○○、丙○○、戊○○
      、甲○○○、己○○○、乙○○六人共同繼承。惟被告丙○○、戊○○、甲○○○、己○○○、乙○○於98年9月1
      2日出具切結書，其上記載：「一、緣坐落地號：台中縣
      和平鄉○○段八二之一、八四之一、八七號土地，係楊聖
      泉向行政院退除役官兵輔導委員會武陵農場承租，並搭蓋
      地上建物。楊聖泉死亡後，由楊蘇足代表全體遺眷辦理續
      耕，由楊蘇足為續耕代表人。二、楊蘇足往生後，全體繼
      承人及續耕權利人，同意所有續耕權利及地上物由丁○○
      一人單獨所有，並由丁○○單獨辦理續耕作業，所有權利
      與切結人無關，恐口無憑，特立此證明。」有切結書附卷
      可憑，是本件楊蘇足之繼承人除被告丁○○外，其餘繼承
      人已對系爭筆3筆土地之使用及其上未辦保存登記建物事
      實上之處分權，讓與被告丁○○。則原告請求被告丙○○
      、戊○○、甲○○○、己○○○、乙○○應拆屋及返還土
      地，已屬無據，應予駁回（臺灣高等法院93年度上更(一)字
      第76號判決參照）。
（七）按所有人對於無權占有或侵奪其所有物者，得請求返還之
      ；對於妨害其所有權者，得請求除去之；有妨害其所有權
      之虞者，得請求防止之」，民法第767條定有明文。經查
      ：(1)原告請求被告丁○○拆屋及返還系爭土地部分：被告
      丁○○並未舉證證明其係有權占有，是原告請求被告丁○○將台中縣和平鄉○○段82-1地號，面積660平方公尺，
      同段84-1地號，面積10,450平方公尺之土地返還原告，及
      被告丁○○應將同段87地號如附圖所示符號(2)面積0.0278
      公頃之建物拆除，符號(3)面積0.0020公頃建物拆除，符號
      (4)面積0.0002公頃之建物拆除，並將87地號土地面積4,07
      0平方公尺全部返還原告，洵屬正當，應予准許。(2)原告
      請求被告丁○○移除上開土地上之地上物即果樹部分：按
      不動產之出產物尚未分離者，為該不動產之部分，民法第
      66條第2項定有明文，本件系爭土地既為中華民國所有，
      揆諸上開說明，土地上之果樹，應由不動產所有人即系爭
      土地所有人取得所有權，上訴人既無所有權，自不得予以
      處分或移除（最高法院96年度台上字第2372號判決、臺灣
      高等法院台中分院93年度上字第336號判決、98年度重上
      字第36號判決參照。），是原告請求被告陳士瑩移除系爭
      3筆土地上之果樹，為無理由，不應准許。
（八）又按無法律上之原因而受利益，致他人受損害者，應返還
      其利益，民法第179條定有明文。另無權占有他人之土地
      ，可獲得相當於租金之利益，被占用人則受有相當於租金
      之損害，則為社會通常之觀念（最高法院61年台上字第16
      95號判例參照）。系爭使用借貸契約既經原告合法終止，
      被告丁○○即無權占用系爭土地，是被告丁○○自終止系
      爭使用借貸契約時起至返還系爭土地止，使用系爭土地，
      自獲有相當於租金之利益。則原告依據不當得利之法律關
      係，請求被告丁○○返還相當於租金利益之不當得利，自
      屬有據。另按耕地租用之地租，不得超過法定地價百分之
      8 ，土地法第l10條第l項、第3項分別定有明文。而法定
      地價，依土地法第148條規定，係土地所有人依該法規定
      所申報之地價，在平均地權條例施行區域，依平均地權條
      例施行細則第21條之規定，公有土地以各該宗土地之公告
      地價為申報地價。土地法第110條第1項、第3項關於耕地
      計收地租之規定，於請求返還相當於租金利益之事件，當
      亦可據為計算利益之標準。系爭土地申報地價為每平方公
      尺37元，有土地登記簿謄本為憑，則系爭土地計算不當得
      利，以每平方公尺37元為據，應屬適當。又系爭土地為山
      坡地保育區，地處偏遠，且被告丁○○占用系爭土地種植
      果樹等情，為兩造所不爭執，且有現場照片附卷可稽。本
      院參酌上情，認被告丁○○無權占用系爭土地，所受利益
      應以申報地價之5%計算為適當。從而原告依據不當得利之
      法律關係，請求被告丁○○給付自98年7月1日起至返還系
      爭土地日止，按系爭土地申報總價年息5%計算相當於租金
      之不當得利按月給付以2,340元〔計算式：（10,450＋660
      ＋4,07 0）×37×5﹪÷12＝2,340（元以下四捨五入）〕
      計算之不當得利，即屬正當，應予准許。
六、原告及被告丁○○均陳明願供擔保聲請宣告假執行及免為假
    執行，就原告勝訴部分，經核並無不合，爰分別酌定相當擔
    保金額宣告之。至於原告其餘假執行之聲請，則因訴之駁回
    而失所依據，不應准許，應予駁回。
七、本案事證已臻明確，兩造其餘主張陳述及所提之證據，均毋
    庸再予審酌，附此敘明。
八、訴訟費用負擔之依據：民事訴訟法第385條第1項、第79條。
中    華    民    國    98    年    12    月    31    日
                  民事第三庭    法  官  謝慧敏
正本係照原本作成。
如對本判決上訴，須於判決送達後20日內向本院提出上訴狀。
中    華    民    國    98    年    12    月    31    日
                                書記官  王志

司法院資訊處製作；財團法人民間司法改革基金會備份。
